臺灣士林地方法院民事判決
                                      111年度訴字第463號
原      告  李金妹  
訴訟代理人  陳郁青  
被      告  陳維賢  
兼訴訟代理
人          陳瑞信  
上列當事人間回復所有權移轉登記等事件，本院於民國111年10
月18日言詞辯論終結，判決如下：
    主  文
原告之訴駁回。
訴訟費用由原告負擔。
    事實及理由
一、原告主張：坐落於臺北市○○區○○段○○段000地號土地(應有部
    分3分之1)及其上門牌號碼臺北市○○區○○路○段00號2樓房屋(
    與前揭土地下稱系爭房地)為訴外人陳榮富之遺產，兩造與
    訴外人陳郁誠、陳郁彬、陳郁苓、陳郁娟、陳維明、陳郁青
    均為繼承人。系爭房地於民國107年1月17日因陳榮富自書遺
    囑(下稱系爭遺囑)，由被告陳維賢辦理繼承登記為所有權人
    ，訴外人陳郁青則已於107年3月6日訴請分割陳榮富之遺產(
    下稱系爭分割遺產事件)，並因系爭遺囑已侵害其他繼承人
    之特留分，而行使扣減權新臺幣(下同)140萬7,095元，伊除
    於110年3月以書狀向陳維賢行使扣減權外，亦於系爭分割遺
    產事件中及以本件起訴狀送達向陳維賢再次通知行使特留分
    扣減權。陳維賢竟於系爭分割遺產事件判決前之110年6月2
    日將系爭房地信託登記(下稱系爭信託登記)予被告陳瑞信，
    將使伊之債權無法獲滿足。爰依信託法第6條第1項規定，請
    求撤銷信託債權行為、物權行為，並類推適用民法第244條
    第4項規定，請求系爭房地回復登記予被陳維賢所有。並聲
    明：㈠陳維賢、陳瑞信就系爭房地於110年5 月27日所為信託
    契約之債權行為，及同年6月2日所為所有權移轉登記之物權
    行為均應予撤銷。㈡陳瑞信就系爭房地於110年6月2日以信託
    為登記原因所為所有權移轉登記塗銷，回復登記為陳維賢所
    有。
二、被告則以：系爭分割遺產事件業經兩造提起上訴，尚未確定
    ，且原告並未於系爭分割遺產事件中判決應受補償對象，是
    原告非信託法第6條所稱之債權人；又系爭信託登記為自益
    信託，受益人仍為委託人，並未影響債權，當無信託法第
　　6條規定之適用等語置辯。並聲明：原告之訴駁回。
三、兩造不爭執事項（見本院卷第186頁)
　㈠系爭房地為陳榮富之遺產，兩造與陳郁誠、陳郁彬、陳郁苓
    、陳郁娟、陳維明、陳郁青均為繼承人。
　㈡系爭房地於107年3月12日因系爭遺囑，以遺囑登記為原因，
    所有權人登記為陳維賢。
　㈢陳郁青以其他被繼承為相對人訴請分割遺產，由本院以107年
    家繼訴字第54號、109年度重家繼訴字第38號判決應予分割
    ，現由臺灣高等法院審理中。
　㈣系爭房地於110年6月2日，以發生原因日期為110年5月27日、
    登記原因為信託，信託登記予陳瑞信。
四、本院之判斷
　　兩造均同意簡化本件爭點項目(見本院卷第186頁)，茲分述
    如下：
　㈠原告主張依信託法第6條第1項規定，請求撤銷系爭信託登記
    之債權、物權行為，是否有據?
　⒈按信託行為有害於委託人之債權人權利者，債權人得聲請法
    院撤銷之，信託法第6條第1項定有明文。觀其立法理由：「
    為防止委託人藉成立信託脫產，害及其債權人之權益，爰參
    考民法第 244條第1項之規定，於本條第1項規定信託行為有
    害於委託人之債權人之權利者，債權人得聲請法院撤銷之，
    而不以委託人於行為時明知並受益人於受益時亦知其情事者
    為限，以保障委託人之債權人，並期導信託制度於正軌。」
    準此，債權人行使撤銷權固不以委託人於行為時明知並受益
    人於受益時亦知其情事者為要件，惟仍應參考民法第244條
    第1項規定之法理，亦即委託人之財產為其全體債權人之總
    擔保，撤銷權係以保障全體債權人之利益為目的，非為確保
    特定債權而設，倘委託人於債之關係成立後，所為之信託行
    為，致積極的減少財產，或消極的增加債務，而使成立在前
    之債權不能獲得清償，該債權人方得依信託法第6條第1項規
    定行使撤銷權(最高法院108年度台上字第866號民事判決意
    旨參照)。
　⒉查：
　⑴原告主張系爭房地為陳榮富之遺產，已於107年3月12日因系
    爭遺囑，以遺囑登記為原因，所有權人登記為陳維賢，陳榮
    福之繼承人陳郁青以其他被繼承為相對人訴請分割遺產，由
    本院以107年家繼訴字第54號、109年度重家繼訴字第38號判
    決應予分割，現由臺灣高等法院審理中即系爭遺產分割事件
    (見不爭執事項㈠、㈡、㈢）。
　⑵陳榮富之繼承人已於系爭分割遺產事件中向陳維賢行使特留
    分扣減權，原告於系爭遺產分割事件中亦有行使特留分扣減
    權，且陳維賢於系爭遺產分割事件原審審理中同意扣減權以
    現金補償等情，有本院107年家繼訴字第54號、109年度重家
    繼訴字第38號民事判決、110年4月28日言詞辯論筆錄可按(
    見本院司調卷第16-22頁、本院卷第108-116頁）。
　⑶承上可知，原告已於系爭遺產分割事件中對陳維賢行使特留
    分扣減權，且陳維賢亦自承願以金錢補償之，堪認原告為陳
    維賢之債權人。
　⒊又查：
　⑴系爭房地於110年6月2日，以發生原因日期為110年5月27日、
    登記原因為信託，信託登記予被告陳瑞信(見不爭執事項㈣)
    。
　⑵參以系爭信託登記，登記目的為管理處分信託土地及建物所
    有權、受益人為同委託人(陳維賢)、信託關係消滅時，信託
    財產之歸屬人同委託人(見本院卷第52-55頁)，亦即系爭信
    託管理處分之受益人仍為陳維賢。
　⑶觀以陳維賢之110年稅務電子閘門財產所得調件明細表(見本
    院卷第140-142頁)，陳維賢尚有建地五筆、房屋一棟、租賃
    所得，總計財產有500多萬元，而審酌前揭財產所得中建地
    係以公告現值計算之，如另以市價衡量其財產現值應不僅前
    揭金額，亦即系爭信託登記時，並未致陳維賢之債權人之權
    利不能獲得滿足之情形，或致其責任財產減少，使其債權人
    之債權不能或難於獲得清償之狀態。
　⑷從而，是系爭房地縱因系爭信託而依法無法強制執行，然該
    信託受益人仍為陳維賢，且於信託時，陳維賢並非無資力或
    因此減少財產，故陳維賢並非為藉信託行為達脫免原告之特
    留分扣減權債權之不能或難於獲得清償，原告自不得依信託
    法第6條第1項之規定請求撤銷系爭信託行為。
　㈡原告主張類推適用民法第244條第4項規定，系爭房地應回復
    登記為陳維賢，是否有據?
　　承上，原告既無從依信託法第6條第1項規定請求撤銷系爭信
    託登記之債權行為、信託移轉物權行為，則其類推適用民法
    第244條第4項規定，請求系爭房地應回復登記為陳維賢所有
    ，即屬無據。
五、綜上，原告主張依信託法第6條第1項規定，請求撤銷系爭信
    託登記之債權、物權行為，並類推適用民法第244條第4項規
    定，系爭房地應回復登記為陳維賢所有，於法均屬無據，為
    無理由，應予駁回。
六、本件事證已臻明確，兩造其餘之攻擊或防禦方法及所用之證
    據，經本院斟酌後，認為均不足以影響本判決之結果，爰不
    逐一論列，附此敘明。。
七、據上論結，原告之訴為無理由，依民事訴訟法第78條，判決
    如主文。
中　　華　　民　　國　　111 　年　　10　　月　　31　　日
                  民事第三庭  法  官  林玉蕙
以上正本係照原本作成。
如對本判決上訴，應於判決送達後20日內向本院提出上訴狀，若
委任律師提起上訴者，應一併繳納上訴審裁判費，否則本院得不
命補正逕行駁回上訴。
中　　華　　民　　國　　111 　年　　10　　月　　31　　日
                              書記官  林瀚章